臺灣新竹地方法院民事判決
109年度簡上字第47號
上  訴  人  黃清德即黃成越即黃晉德



            徐瑞敏  
            黃炯元  
            黃謄武  

訴訟代理人  楊閔翔律師
複代理人    黃姵菁律師
被上訴人    台北富邦商業銀行股份有限公司


法定代理人  程耀輝  

訴訟代理人  蘇毓霖律師



上列當事人間請求撤銷遺產分割登記等事件，上訴人對於中華民
國一百零八年十二月十八日臺灣新竹地方法院竹東簡易庭108年
度竹東簡字第113號第一審判決提起上訴，本院於一百一十年二
月二十四日年月日言詞辯論終結，判決如下：
     主   文
上訴駁回。
第二審訴訟費用由上訴人負擔。　
    事實及理由
甲、上訴人方面：
一、聲明：求為判決：
　　㈠原判決廢棄。
　　㈡被上訴人在第一審簡易之訴駁回。
二、陳述：除與原判決記載相同者，茲引用之外，補稱：
１、分割遺產協議性質上乃以人格法益為基礎之財產行為，且為
    繼承人間之共同行為，無從為民法第244條撤銷訴權行使之
    標的，最高法院69年度台上字第1271號民事裁判意旨參照。
    因此，民法第244條行使撤銷權之標的，應僅能限於「單純
    之法律交易行為」，而不應包含以人格上法益為基礎之財產
    行為，亦不能包含基於身分關係而來之財產權。遺產分割本
    即特重「身分」，乃繼承人彼此間之「家事」，無從與單純
    之財產行為齊觀，且債權人所信賴者，乃債務人個人之「原
    有財產」，其貸款時所評估者，亦僅限於該債務人本身之資
    力，而未兼及「債務人將來可能繼承之被繼承人財產範圍」
    ，本件被上訴人之債權係上訴人積欠之信用卡款項及其利息
    與違約金，則被上訴人當時核發信用卡予上訴人黃清德時，
    係審酌上訴人黃清德之財務狀況始核發信用卡及決定核發之
    額度，至於上訴人黃清德事後是否得以繼承相關財產或接受
    贈與等增加財產或清償能力之情況，均不在被上訴人當時審
    核上訴人黃清德之財務狀況之考量範圍內。是債權人對於「
    債務人將來可能繼承遺產」之期待，本即不在民法第244條
    規定所保護之範圍。
２、又繼承權係以人格上之法益為基礎，且拋棄之效果，不特不
    承受被繼承人之財產上權利，亦不承受被繼承人財產上之義
    務，故繼承權之拋棄，縱有害及債權，仍不許債權人依民法
    第244 條規定撤銷之，此參最高法院73年度第2次民事庭會
    議決議。衡諸一般社會常情，繼承人間分割遺產時，往往係
    考量被繼承人生前意願、繼承人對被繼承人之貢獻（有無扶
    養之事實）、家族成員間感情、被繼承人生前已分配予各繼
    承人之財產（贈與之歸扣）、承擔祭祀義務等諸多因素，故
    遺產分割協議，本質上為繼承人間基於繼承人身分，就繼承
    之遺產如何分配所為之協議，應屬以人格法益為基礎之財產
    上行為，不在民法第244條撤銷訴權規範之單純財產行為之
    範圍內，自非撤銷訴權行使之標的。
３、本件上訴人等就系爭房地所為之分割遺產協議，不應為撤銷
    訴權行使之標的，業如前述，被上訴人本件請求應無理由。
    且上訴人黃清德於原審辯論程序略稱:系爭房子是母親徐瑞
    敏出錢買的，分配方法是依照我父親的遺願等語、上訴人黃
    炯元亦略稱:黃清德曾跳票新台幣(下同)100多萬元，是我母
    親拿現金委託我父親去和人和解，房子本來是母親的，母親
    有幫黃謄武還債，我自願把我那份給母親等語、上訴人黃謄
    武亦稱:家中所有財產都是我母親賺來的等語，此種將父親
    遺產由子女協議歸予母親，顯符合我國社會及倫理常情，更
    證分割遺產協議確與人格因素緊密相連，非單純財產行為，
    不應為撤銷訴權行使之對象。
４、原審所引之訴訟事實，乃債務人無代價、無償的拋棄其對遺
    產之應繼分，而將之移歸予其他繼承人。然本件上訴人等之
    分割遺產協議，乃約定將系爭房地由上訴人徐瑞敏取得、現
    金3萬元則由上訴人黃清德、黃炯元、黃謄武各為繼承分配
    取得，顯非無償情形，與上開訴訟事實不同，本件乃上訴人
    等於協議分割遺產當時，基於上訴人徐瑞敏曾為上訴人黃清
    德清償債務，故均同意系爭房地由母親取得，故系爭房地外
    ，尚有現金3萬元，分割協議之內容為系爭房地由上訴人徐
    瑞敏一人取得、現金3萬元之部分由上訴人黃謄武、黃清德
    及黃炯元各取得三分之一，顯有對價關係，乃有償行為，亦
    無從認上訴人等有何明知分割遺產協議有害被上訴人權利之
    情事。因此，被上訴人本件主張均無理由，自應駁回。
５、被上訴人本件請求應已逾除斥期間而消滅，其主張當無理由
    。
乙、被上訴人方面：
一、聲明：求為判決：上訴駁回。
二、陳述：除與原判決記載相同者，茲引用之外，補稱：
　　分割遺產協議乃全體繼承人之共同行為，並非人格法益，得
    為撤銷之客體，繼承人間之遺產分割協議係共有人間就公同
    共有物所為之處分行為，倘協議分割歸由其他人取得，對未
    取得遺產之該繼承人，形式上係無償之財產處分行為。且本
    件並無逾民法第245條之規定。
丙、得心證之理由 
一、被上訴人於原審起訴主張上訴人黃清德前積欠信用卡費用23
    1313 元及相關利息、違約金未償還，而上訴人等均為訴外
    人黃永陞之繼承人，均未拋棄繼承，就訴外人黃永陞所遺留
    之不動產及現金30,000元，上訴人等於106 年11月8 日就被
    繼承人黃永陞所遺遺產為分割繼承，由上訴人徐瑞敏取得並
    向新竹縣竹東地政事務所申請分割遺產所有權移轉登記之事
    實，有本院債權憑證、繼續執行紀錄表、新竹縣竹東地政事
    務 所108 年6 月4 日東地所字第1080002803號函及函附之
    土地登記申請書、除戶謄本、戶籍謄本、財政部國稅局遺產
    稅免稅證明書、印鑑證明及所有權狀附於原審卷可稽。 
二、按債務人所為之無償行為，有害及債權者，債權人得聲請  
    法院撤銷之，並聲請命受益人回復原狀。此觀民法第244條 
     第1項、第4項規定即明。所稱無償行為與有償行為，係以 
     債務人與第三人間之行為有無互為對價關係之給付為其區 
     別標準。是否有害及債權，則以債務人行為時定之。苟債 
     權人之債權，因債務人之行為，致有履行不能或困難之情 
     形者，即應認為有損害於債權人之權利。經查：
１、繼承開始後，繼承人將繼承所得財產上之公同共有遺產，與
    他繼承人為不利於己之分割協議，非單純財產利益之拒絕，
    倘屬有害及債權之無償行為，債權人自得訴請撤銷。是上訴
    人抗辯：繼承人間就被繼承人之遺產所為分割協議，非民法
    第244條規定債權人得行使撤銷訴權之標的云云，尚無足取
    。查，訴外人黃永陞所遺留之遺產為系爭不動產及現金3000
    0元，為兩造所不爭執，上訴人雖分舉上訴人等之陳述表明
    不動產是依據黃永陞遺囑還給上訴人母親徐瑞敏，因為以被
    繼承人的工作所得並無能力購買系爭不動產，係上訴人徐瑞
    敏出資購買，且因已幫上訴人黃清德清償多筆債務，故上訴
    人黃清德不得分遺產云云，然證人鍾慶廷於原審業經證稱
    上訴人等之被繼承人生前開客運車、後來改開垃圾車等語，
    並非無任何工作積蓄，且訴外人黃永陞所遺現金30000元部
    分，業經支付被繼承人之喪葬費用尚有不足之情，復經上訴
    人黃炯元於原審陳稱明確，益徵上訴人黃清德於分割繼承時
    ，全部遺產協議分割歸由上訴人徐瑞敏取得，對未分割取得
    遺產之上訴人黃清德而言，形式上即屬無償行為，尚非如上
    訴人所稱該協議實質具有對價關係，應非無償行為等情，
　　是上訴人所陳難以信實，所為前揭陳述核與上開客觀事實　
  　不符，並無足取。
２、又查，上訴人黃清德於分割遺產時，名下並無任何財產，有原審調閱上訴人黃清德稅務電子閘門財產所得調件明細表在卷可參。上訴人黃清德尚積欠被上訴人231313 元及相關利息、違約金未償還，已如前述。上訴人黃清德前開無償行為顯然已使被上訴人債權無法獲得滿足，而有害及被上訴人債權，應可認定。末上訴人等協議就被繼承人所遺附表所示遺產為分割協議後，由上訴人徐瑞敏為分割繼承所為之所有權移轉登記之物權行為，亦有原審登記申請書在卷可參，故被上訴人於原審起訴主張依民法第244 條第1 、4 項規定請求撤銷上訴人間分割遺產債權行為及上訴人徐瑞敏分割遺產所為所有權移轉登記物權行為，並請求上訴人徐瑞敏就系爭不動產經新竹縣竹東地政事務所以106 年12月6 日以東地字第169740號收件所為分割繼承之所有權移轉登記應予塗銷，回復為上訴人公同共有，核屬有據。
３、至上訴人復主張被上訴人本件請求應已逾除斥期間而消滅部
    分，業經中華電信股份有限公司數據通信分公司於109年12
    月21日之函文所附之地政電子謄本調閱紀錄可知，並無被上
    訴人知悉已逾一年之情事，故上訴人此部分主張當無理由。
三、綜上所述，被上訴人依民法第244條第1項、第4項規定，請
    求撤銷上訴人間就系爭不動產所為之系爭分割協議，並請求
    將上開不動產所為之繼承登記予以塗銷，回復為上訴人等公
    同共有，為有理由，應予准許。從而，原審就上開部分為上
    訴人敗訴之判決，核無不合。上訴論旨指摘原判決不當，求
    予廢棄改判，為無理由，應駁回其上訴。
四、本件事證已臻明確，兩造其餘攻擊、防禦方法及舉證，經　
  　核與判決結果無影響，爰不逐一論列，附此敘明。
五、據上論結，本件上訴人之上訴為無理由，依民事訴訟法第44
  　9條第1項、第85條第1項、第463條，判決如主文。
中　　華　　民　　國　　110 　年　　3 　　月　　12　　日
                     民事第二庭審判長法　官　彭淑苑
                                     法　官　周美玲
                                     法  官  傅伊君
本件正本證明與原本無異。
不得上訴。  
中　　華　　民　　國　　110 　年　　3 　　月　　12　　日
                                     書記官  林琬茹
 系爭不動產：
┌─────────────────────┐
│土地：新竹縣○○鎮○○段○○○段00000 地號│
│      權利範圍：0000000分之59549          │
├─────────────────────┤
│土地：新竹縣○○鎮○○段○○○段00000 地號│
│      權利範圍：0000000分之88028          │
├─────────────────────┤
│建物：新竹縣○○鎮○○段○○○段0000○號  │
│      門牌號碼：新竹縣○○鎮○○街00號4 樓│
│      權利範圍：全部                      │
└─────────────────────┘